臺灣高等法院民事判決　　　　　　95年度重勞上更(一)字第15號
上　訴　人　甲○○
訴訟代理人　邱昱宇律師
複 代理 人　徐婉蘭律師
被 上訴 人　新店客運股份有限公司
法定代理人　乙○○
訴訟代理人　齊彥良律師
複 代理 人　王存淦律師
上列當事人間請求確認僱傭關係存在等事件，上訴人對於中華民
國94年2月4日臺灣臺北地方法院93年度勞訴字第88號第一審判決
提起上訴，並為訴之擴張，經最高法院第一次發回更審，本院於
96 年12月4日言詞辯論終結，判決如下：
    主      文
原判決關於駁回上訴人後開第二項之訴部分，暨訴訟費用（除確
定部分外）之裁判均廢棄。
被上訴人應再給付上訴人新臺幣貳萬壹仟參佰柒拾捌元，及自民
國九十三年五月十二日起至清償日止，按年息百分之五計算之利
息；另應自民國九十三年四月一日起至民國九十三年十二月十日
止，按月於次月五日給付上訴人新臺幣伍萬壹仟柒佰參拾參元，
及自次月六日起至清償之日止，按年息百分之五計算之利息。
其餘上訴、其餘擴張之訴均駁回。
第一審（除確定部分外）、第二審（含擴張之訴部分）、發回前
第三審訴訟費用由被上訴人負擔十分之一，餘由上訴人負擔。
    事實及理由
一本件上訴人主張：伊於民國92年12月15日與被上訴人簽訂勞動
  契約（下稱系爭勞動契約），約定自是日起受僱於被上訴人擔
  任客運駕駛職務，詎料伊於93年2月18日上午8時53分，依規定
  在出車前檢查車輛時，遭訴外人陳福順所駕駛之巴士快速倒車
  撞擊，因被上訴人所屬錦鏽站停車場（下稱系爭停車場）旁之
  坡崁未設任何防護措施，伊因而跌落坡崁下方溪流中受傷，迄
  今仍在治療，無法自由行動。嗣被上訴人僅以病假方式處理，
  拒絕按職業災害予以補償，並於伊就醫期間及臺北縣政府勞工
  局調解期間，終止系爭勞動契約，依勞動基準法（下稱勞基法
  ）第13條及勞資爭議處理法第7條之規定，自不生終止之效力
  ，兩造間之僱傭關係仍繼續存在。又伊在職業災害發生前，每
  月工資為新臺幣（下同）53,606元，依勞基法第59條第2款及
  民法第487條之規定，被上訴人應給付自93年2月18日起至同年
  12 月18日止十個月之工資補償計536,060元，並自93年12月19
  日起至兩造僱傭關係終止之日止，按月給付53,606元；另依同
  條第1款規定補償必要醫療費用41,115元。爰依僱傭契約之法
  律關係、民法第482條、勞基法第13條、第59條第1款、第2款
  之規定，求為(一)確認上訴人與被上訴人僱傭關係存在、(二)命被
  上訴人給付577,175元，及自準備(三)狀送達翌日起（即93年12
  月15日）加計法定遲延利息、(三)命被上訴人自93年12月19 日
  起至兩造僱傭關係終止之日止，按月給付53,606元之判決。被
  上訴人則以：系爭勞動契約既於第7條約定試用期間三個月，
  其性質即為定期契約，且無勞基法之適用。況上訴人對於工作
  四周環境欠缺敏銳觀察力及反應力，並因職業災害而不能勝任
  客運駕駛之職務，依上約定，系爭勞動契約於93年3月15日試
  用期滿即告消滅。又伊在上訴人提供勞務之場所設有安全鋼架
  設施及水泥護墩，其安全無虞，至上訴人跌落系爭停車場旁之
  坡崁下方溪流，則非遭遇職業災害所致。另上訴人在受僱期間
  所領之敬業獎金、行車安全獎金及節油獎金，必須符合一定要
  件始可領取，且非經常性給與，不得列入工資計算等語，資為
  抗辯。
二原審判命被上訴人給付上訴人51,030元，及自93年12月15日起
  加計法定遲延利息，駁回上訴人其餘之請求，上訴人提起一部
  上訴，另補充法律上之陳述，依民法第487條規定，請求被上
  訴人給付至上訴人復職之日止之薪資，並為訴之擴張，聲明：
  (一)原判決關於駁回後開第二項部分廢棄。
  (二)上開廢棄部分，被上訴人應再給付上訴人21,378元，及自起
    訴狀繕本送達翌日（即93年5月12日）起至清償日止，按年
    息5％計算之利息；另被上訴人應自93年4月1日起，至上訴
    人復職日止，按月於次月5日給付上訴人51,733元，及自每
    月發薪之日起至清償之日止，按年息5％計算之利息。
  被上訴人則聲明：上訴駁回。
  （被上訴人就其原審敗訴部分，未聲明不服，此部分已告確定
  ；另上訴人請求再給付之21,378元之自93年5月12日起至同年
  12月14日止，以年息5％計算之利息，及自93年4月1日起至同
  年12月18日止按月給付部分之法定遲延利息，起算日超過93年
  12月15日部分，暨自93年12月19日起至復職日止按月給付部分
  之法定遲延利息，係屬擴張應受判決之聲明；又上訴人其餘未
  聲明不服部分，已敗訴確定）。
三上訴人主張前揭事實，提出被上訴人函、薪資轉帳資料、系爭
  停車場位置圖、診斷證明書、病危通知、臺北縣政府處理勞資
  爭議協調會議記錄、薪資條等件為證（原審補字卷第5-14頁）
  。兩造就：(一)上訴人自92年12月15日起受僱於被上訴人公司，
  擔任客運駕駛職務，負責駕駛車號FK-746號巴士，約定試用期
  3個月、(二)上訴人於93年2月18日上午在被上訴人所設系爭停車
  場，因跌落坡崁後方之溪流中，受有頭部外傷併右側額骨開放
  性骨折、左股骨骨折、左橈骨骨折等傷害、(三)上訴人於93年1
  月份應得之薪資為53,333元、(四)上訴人所領薪資項目中，其中
  本薪、逾時津貼、里程獎金、載客獎金、假日未休津貼，應計
  入工資之範圍、(五)被上訴人係客運業者，屬勞基法第3條第1項
  第6款所定之運輸業等事實並不爭執。
四按勞工遭受職業災害而致死亡、殘廢、傷害或疾病時，雇主應
  依勞基法第59條之規定予以補償。此係為保障勞工，加強勞、
  雇關係、促進社會經濟發展之特別規定，性質上非屬損害賠償
  。且按職業災害補償乃對受到「與工作有關傷害」之受僱人，
  提供及時有效之薪資利益、醫療照顧及勞動力重建措施之制度
  ，使受僱人及受其扶養之家屬不致陷入貧困之境，造成社會問
  題，其宗旨非在對違反義務、具有故意過失之雇主加以制裁或
  課以責任，而係維護勞動者及其家屬之生存權，並保存或重建
  個人及社會之勞動力，是以職業災害補償制度之特質係採無過
  失責任主義，凡雇主對於業務上災害之發生，不問其主觀上有
  無故意過失，皆應負補償之責任，受僱人縱使與有過失，亦不
  減損其應有之權利。又勞基法對於何謂職業災害，雖無定義性
  規定，惟參照勞工安全衛生法第2條第4項規定，職業災害應包
  括勞工(一)因建築物、設備、原料等作業場所或存在於作業場所
  之物質而引起之傷亡；(二)因作業活動而引起之傷亡及(三)其他職
  業上原因引起之傷亡。至所稱職業上原因，係指隨作業活動所
  衍生，於就業上一切必要行為及其附隨行為而具有相當因果關
  係者，此觀勞工安全衛生法施行細則第4條之規定益明。是職
  業災害之成立，祇須在勞工所擔任之「業務」與「災害」之間
  有密接關係存在，即造成職業災害之原因，為雇主可得控制之
  危害，即有適用。經查：
  (一)上訴人主張其於93年2月18日上午8時27分許，駕駛車號FK-7
    46號巴士，返回被上訴人錦繡站並將車輛停妥於該站停車場
    三號位置；嗣於同日上午8時55分至9時之間跌落該站停車場
    旁坡崁等情，有行車憑單、行車記錄表在卷足證（原審卷第
    55、56頁），且為被上訴人所不爭執，復經證人即錦繡站站
    長林正忠證述屬實（原審卷第97頁），核與被上訴人93年3
    月24日新客（93）字第129號函主旨所載：「先生（即上訴
    人）試用期間，於93年2月18日上午休息時間（約8時55分許
    ）自行跌倒於錦繡站場地外……」之事故發生時間相符（原
    法院新店簡易庭93年度店補字第49號卷第13頁，下稱原審補
    字卷），堪信屬實。而上訴人跌落之坡崁，位於錦繡站停車
    場後方，距離下方溪底之高度約一層樓高等情，有照片二幀
    可稽（原審卷第84-1頁），且經證人林正忠證述甚詳（原審
    卷第98頁），已見上訴人發生災害之地點，與其工作場所密
    接相關。次依證人林正忠所稱：被上訴人規定客運駕駛出車
    中間之時間，應返回客運站休息，等待下一班出車（原審卷
    第98頁）等語可知，上訴人於93年2月18 日上午8時55分許
    發生災害，係在其出車返回客運站、等待下一班即同日上午
    9時出車前之休息時間（原審卷第55、56頁之FK-746行車憑
    單、行車記錄表），核與被上訴人為上訴人申請勞工保險職
    業災害醫療給付時，於申請書上填載上訴人乃係「於93.2.
    18上午8:55勤務中，在錦繡站掉落溪底‧‧」（原審卷110
    頁）等情一致，堪認上訴人發生災害之時間，與其駕駛出車
    之主要工作密接相關。再者，上訴人於當日本預訂於上午9
    時再次出車，已如前述，則其主張是日其於出車前之8時55
    分前往停車場檢查車況時，遭剛回站之另輛FK-743號大客車
    撞及（原審卷第55、56頁之FK-743行車憑單、行車記錄表）
    而摔落坡崁一節，尚非虛妄。
  (二)雖被上訴人抗辯：客運司機活動範圍僅限於公車內外、休息
    室，不及於停車場，上訴人發生事故地點非其工作地點；且
    上訴人在事發當時，係站立在停車場安全設施水泥護墩外，
    使用個人行動電話與非勞務相關之第三人通話時，不慎跌落
    坡崁溪谷中，自與其業務無關，即非職業災害云云。惟查，
    如前所述，上訴人發生事故跌落停車場旁溪底時，係在執行
    勤務、等待下一班出車時間中。而上訴人所駕駛之客運路線
    係從被上訴人錦繡站至新店捷運站之間，從錦繡站出車後會
    回錦繡站休息，乃其平日執行職務所必須者，等待出車休息
    時間除非用餐時間否則不得離開錦繡站，被上訴人所謂休息
    室即在停車場旁，業經證人林正忠證述屬實（原審卷第98頁
    ）。準此，錦繡站停車場乃被上訴人所僱用之司機回站休息
    時經常活動範圍，自屬於勞工安全衛生法第2條第4項、第5
    條所稱勞工就業場所。又上訴人在92年2月18日上午最後一
    通通話時間，係自上午8時43分36秒起至8時43分56秒止，有
    通聯記錄附於原法院93年度聲字第2133號保全證據事件卷宗
    可稽，此通話時間係在上訴人發生跌落溪底事故之前10分鐘
    左右。故被上訴人之上開抗辯，均非可採。則上訴人所受傷
    害，與其受僱之業務間，有密接關係存在，應堪認定。
  (三)次按對於高度二公尺以上之工作場所邊緣及開口部分，勞工
    有遭受墜落危險之虞者，應設有適當強度之圍欄、握把、覆
    蓋等防護措施；雇主對於勞工有墜落危險之場所，應設置警
    告標示，並禁止與工作無關之人員進入；勞工安全衛生設施
    規則第224條第1項、第232條及勞工安全衛生法第5條第1項
    分別規定甚明。上訴人主張被上訴人錦繡站停車場之安全設
    施設置未符合上揭安全規定一節，業經行政院勞工委員會北
    區勞動檢查所於93年4月6日至該站實施勞動檢查屬實，並經
    該所於93年10月27日函覆原審綦詳，附有照片2張可佐（原
    審卷第81至84頁）。被上訴人亦自陳：勞動檢查所認定沒有
    圍護欄之處即公車巴士停車場等語無誤（原審卷第95頁）。
    堪認造成上訴人受傷之原因，為被上訴人可得控制之危害。
    綜上，上訴人主張其所受之傷害屬職業災害部分，要為可採
    ；被上訴人之抗辯，則無所據。
五系爭事故既屬勞基法第59條所稱之職業災害，則上訴人依據同
  條第2款之規定（另上訴人依同條第1款之規定請求醫療費用部
  分，原審駁回其該部分之請求，上訴人未聲明不服已敗訴確定
  ），請求被上訴人原領工資補償，非屬無據，其得請求補償之
  金額若干？請求之終期為何？茲分述之：
  (一)按勞工因遭遇職業災害而致死亡、殘廢、傷害或疾病時，雇
    主應依左列規定予以補償。但如同一事故，依勞工保險條例
    或其他法令規定，已由雇主支付費用補償者，雇主得予以抵
    充之‧‧‧二　勞工在醫療中不能工作時，雇主應按其原領
    工資數額予以補償‧‧‧」，勞基法第59條第2款前段定有
    明文。所稱原領工資，指勞工遭遇職業災害在醫療中不能工
    作，而無工資可得之前1日正常工作時間所得之工資而言；
    其工資為計月發給者，則以之前最近1月工資除以30所得之
    金額為其1日之工資（勞基法施行細則第31條第1項規定參照
    ）。另同法第2條第3款規定：「工資：謂勞工因工作而獲得
    之報酬，包括工資、薪金及按計時、計日、計月、計件以現
    金或實物等方式給付之獎金、津貼及其他任何名義經常性給
    與均屬之」，是勞基法所謂之工資，應包括下列條件：1.由
    雇主給付勞工、2.勞工因工作所獲得之對價、3.須為經常性
    之給與。所謂經常性之給付，衹要在一般情形下經常可以領
    得之給付即屬之。舉凡某種給與係屬工作上之報酬，在制度
    上有經常性者，均得列入平均工資以之計算退休金。倘雇主
    為改善勞工生活而給付非經常性給與；或為其單方之目的，
    給付具有勉勵、恩惠性質之給與，即非為勞工之工作給付之
    對價，與勞動契約上之經常性給與有別，應不得列入工資範
    圍之內。
  (二)上訴人在93年1月領得薪資52,487元，加上勞、健保費用273
    元、573元後，其應得薪資應為53,333元，有上訴人之薪資
    表、存摺影本附卷足考（原審補字卷第7頁、原審卷第72頁
    ）。依上開薪資表記載，上訴人93年1月份薪資項目計有本
    俸12,500元、逾時津貼8,000元、里程獎金8,930元、載客獎
    金5,903元、敬業獎金2,000元、行車安全獎金4,000元、節
    油獎金2,000元、假日未休津貼8,400元及除夕春節慰勉金共
    1, 600元（100元及1,500元）。其中除夕春節慰勉金依勞基
    法施行細則第10條第1款規定，不得列入工資計算，另本薪
    、逾時津貼、里程獎金、載客獎金、假日未休津貼，應列入
    工資計算，為兩造所不爭執。至敬業獎金、行車安全獎金、
    節油獎金等項目，依被上訴人制定之駕駛員（月）薪資核算
    辦法規定，上開獎金領取條件均須具備「上班日需達25日」
    ，敬業獎金、行車安全獎金、節油獎金另依序須具備「勤務
    中未受小過之懲處」、「行車肇事或班車拋錨，須無責任、
    營業里程達4,000公里以上」、「月行車里程達4,000公里」
    之條件，有薪資核算辦法附卷可稽（本院卷第58頁）。以此
    觀之，顯然敬業獎金、行車安全獎金及節油獎金領取條件之
    一，均須上班日達25日，行車安全獎金及節油獎金更須營業
    里程達4,000公里，由是以觀，此等獎金自屬勞務之對價。
    再上訴人於92年12月15到職及於93年2月18日因系爭事故遭
    遇職業災害在醫療中不能工作，致93年2月份可上班天數未
    達25日，尚不得憑以非可歸責於上訴人之事由致上班日未達
    25 日，而認該等獎金係屬非經常性給與，顯然敬業獎金、
    行車安全獎金及節油獎金均屬工資之範圍，是上訴人93年1
    月份領取之53,333元，僅得扣除除夕春節慰勉金1,600元，
    其薪資應以51,733元（53,333-1,600＝51,733），日薪為
    1,724 元（51,733÷30＝1,724，元以下四捨五入，下同）
    。
  (三)另按「受領補償之權利，不因勞工之離職而受影響‧‧‧」
    ，勞基法第61條第2項前段定有明文。兩造間僱傭契約關係
    雖於93年3月24日經被上訴人合法終止（詳後述），然上訴
    人依同法第59條第2款之規定，受領補償之權利，並不因而
    受影響，則被上訴人辯稱上訴人得受領補償亦僅得計算至93
    年3月24日云云，即無可採。而上訴人確因系爭事故之職業
    災害，有醫療之必要，而有「在醫療中不能工作」之情形，
    已據兩造於原審93年11月12日言詞辯論期日自認：「對於原
    告（上訴人）現在仍在醫療中不能擔任駕駛員工作均不爭執
    」在卷（原審卷第95頁）；再參酌上訴人提出之醫療單據最
    後一紙為93年12月10日期之馬偕紀念醫院醫療單據（原審卷
    第129頁），顯然上訴人迄93年12月10日仍在醫療中不能工
    作。至上訴人於翌日即93年12月11日起仍有「在醫療中不能
    工作」之事實，未據上訴人舉證以實其說，是上訴人依勞基
    法第59條第2款之規定請求被上訴人以原領工資數額予以補
    償之終期為93年12月10日。
  (四)準此，上訴人自92年12月19日起93年3月31日（計42日）止
    ，得請求之工資為72,408元（1,724×42＝72,408），並得
    請求被上訴人自93年4月1日起至93年12月10日止，按月於次
    月5日給付上訴人51,733元。另按「給付有確定期限者，債
    務人自期限屆滿時起，負遲延責任」，民法第229條第1項定
    有明文，上訴人請求被上訴人於次月5日給付上月之薪資，
    係指被上訴人給付上訴人薪資係有確定期限者，依上開規定
    ，被上訴人自期限屆滿時起，方負遲延責任，則上訴人得請
    求被上訴人給付法定遲延利息之起算日，應為次月6日，而
    非發薪之日（即每月5日）。
六上訴人另主張兩造間僱傭契約關係仍繼續存在，被上訴人應給
  付自93年12月11日起至復職日止，按月於次月5日給付51,733
  元本息云云。按確定判決之既判力，僅以主文為限而不及於理
  由，最高法院18年上字第1885號判例亦認為說明主文之理由，
  並無裁判效力。確定判決之主文，如係就給付請求權之訴訟標
  的之法律關係為裁判，即不及於為其前提之基本權利。然倘原
  告就給付請求權前提之基本權利併為訴之聲明，一併提起積極
  確認之訴，既經確定判決，認法律關係不成立而予以駁回時，
  就該法律關係之不成立即有既判力。上訴人前對系爭僱傭關係
  提起確認兩造僱傭關係存在之訴，既受敗訴之判決，而未於本
  院聲明不服而告確定，則其再主張僱傭關係存在，請求被上訴
  人按月給付薪資，應受既判力之羈束，不容更為僱傭關係存在
  之主張（最高法院50年台上字第232號判例要旨：「關於消極
  確認之訴，經確定判決，認法律關係成立予以駁回時，就該法
  律關係之成立即有既判力，上訴人前對系爭債權提起確認不存
  在之訴，既受敗訴之判決且告確定，則被上訴人於後案主張債
  權存在，請求如數履行，上訴人即應受前案既判力之羈束，不
  容更為債權不存在之主張」之反面解釋參照）。上訴人於原審
  請求確認上訴人與被上訴人僱傭關係存在，經原審認定被上訴
  人於93年3月24日合法終止系爭勞動契約，兩造間僱傭契約關
  係因此消滅（原判決第13-14頁），上訴人於本院未就此部分
  聲明不服，揆諸上開說明，上訴人應受「確認兩造間僱傭關係
  存在」敗訴判決既判力之羈束，不容更為僱傭關係存在之主張
  ，而請求被上訴人自93年12月11日起至復職日止，按月於次月
  5日給付51,733元本息。再上訴人未於本院就「確認兩造間僱
  傭關係存在」敗訴部分聲明不服，縱係發回前審判長行使闡明
  權所致，然上訴人就其為如何之聲明有最後之決定權，亦不得
  因法院行使闡明權而謂其得更為僱傭關係存在之主張。
七綜上所述，上訴人依勞基法第59條第2款之規定，請求被上訴
  人給付上訴人72,408元，及自起訴狀繕本送達翌日（即93年5
  月12日）起至清償日止，按年息5％計算之利息；另請求被上
  訴人自93年4月1日起，至上訴人復職日止，按月於次月5日給
  付上訴人51,733元，及自次月6日起至清償之日止，按年息5％
  計算之利息，於法有據，應予准許，其逾此範圍之請求（不論
  係依勞基法第59條第2款、民法第482條、第487條之規定，或
  依系爭勞動契約之約定），於法無據，應予駁回。上開應准許
  部分，扣除原審命被上訴人給付部分，被上訴人應再給付上訴
  人21,378元，及自起訴狀繕本送達翌日即93年5月12日起加計
  法定遲延利息；另應自93年4月1日起至93年12月10日止，按月
  於次月5日給付上訴人51,733元，及自次月6日起加計法定遲延
  利息。上開被上訴人應再給付部分，原審為上訴人敗訴之判決
  ，尚有未洽，上訴意旨指摘此部分原判決不當，求予廢棄改判
  ，為有理由，應由本院予以廢棄，改判如主文第二項所示。原
  審除確定部分外，為上訴人敗訴之判決，核無不合。上訴意旨
  指摘原判決此部分不當，求予廢棄改判，為無理由，應予駁回
  。上訴人擴張之訴逾上開應准許範圍（即不應准許部分請求被
  上訴人自93年12月11日起至同年12月18日止按月給付部分之法
  定遲延利息，起算日超過93年12月15日部分，暨自93年12月19
  日起至復職日止按月給付部分之法定遲延利息部分），於法無
  據，應予駁回。另本件所命被上訴人給付之金額未逾50萬元，
  本院判決後已告確定，無依職權宣告假執行之必要。
八本件因事證已臻明確，兩造其餘攻擊、防禦方法及所為之立證
  ，經審酌後認與判決之結果不生若何影響，無庸再逐一予以論
  列，合併敘明。
據上論結，本件上訴、擴張之訴為一部有理由、一部無理由，依
民事訴訟法第450條、第449條第1項、第79條，判決如主文。
中　　華　　民　　國　　96　　年　　12　　月　　18　　日
                    勞工法庭
                        審判長法　官 沈方維
　　　　　　　　　　　  　　　法　官 呂淑玲
　　　　　　　　　　　　  　　法　官 湯美玉
正本係照原本作成。
被上訴人不得上訴。
上訴人如不服本判決，應於收受送達後20日內向本院提出上訴書
狀，其未表明上訴理由者，應於提出上訴後20日內向本院補提理
由書狀（均須按他造當事人之人數附繕本）上訴時應提出委任律
師或具有律師資格之人之委任狀；委任有律師資格者，另應附具
律師資格證書及釋明委任人與受任人有民事訴訟法第466條之1第
1項但書或第2項（詳附註）所定關係之釋明文書影本。
中　　華　　民　　國　　96　　年　　12　　月　　18　　日
　　　　　　　　　　　　　　　書記官 蕭進忠
附註：
民事訴訟法第466條之1（第1項、第2項）：
對於第二審判決上訴，上訴人應委任律師為訴訟代理人。但上訴
人或其他法定代理人具有律師資格者，不在此限。
上訴人之配偶、三親等內之血親、二親等內之姻親，或上訴人為
法人、中央或地方機關時，其所屬專任人員具有律師資格並經法
院認為適當者，亦得為第三審訴訟代理人。
